---
title: "Лабораторная работа №1: Исследование параметров метеорологических условий в производственных помещениях"
lang: ru-RU
format: pdf
pdf-engine: xelatex
mainfont: Times New Roman
sansfont: Times New Roman
monofont: Times New Roman
fontsize: 14pt
execute:
  echo: false
  output: false
---

```{r import_tables}
library(jsonlite)
library(readxl)
if (!file.exists("data.json")) {
  stop("Файл 'data.json' не найден!")
}
data <- fromJSON("data.json")

if (!file.exists("Парциальное давление насыщенного водяного пара и максимальная влажность воздуха в зависимости от температуры при нормальном атмосферном давлении.xlsx")) {
  stop("Файл 'Парциальное давление насыщенного водяного пара и максимальная влажность воздуха в зависимости от температуры при нормальном атмосферном давлении.xlsx' не найден!")
}
таблица.давление.от.температуры <- read_excel("Парциальное давление насыщенного водяного пара и максимальная влажность воздуха в зависимости от температуры при нормальном атмосферном давлении.xlsx")

if (!file.exists("Требованиям санитарных норм по энергозатратам.xlsx")) {
  stop("Файл 'Требованиям санитарных норм по энергозатратам.xlsx' не найден!")
}
таблица.энергозатраты <- read_excel("Требованиям санитарных норм по энергозатратам.xlsx")

if (!file.exists("Определение относительной влажности воздуха аспирационным психрометром.xlsx")) {
  stop("Файл 'Определение относительной влажности воздуха аспирационным психрометром.xlsx' не найден!")
}
таблица.влажность <- read_excel("Определение относительной влажности воздуха аспирационным психрометром.xlsx")

if (!file.exists("Определение скорости движения воздуха шаровым кататермометром.xlsx")) {
  stop("Файл 'Определение скорости движения воздуха шаровым кататермометром.xlsx' не найден!")
}
таблица.скорость.воздуха <- read_excel("Определение скорости движения воздуха шаровым кататермометром.xlsx")
```

# 3.	Исходные условия
Вариант — №`r data$"Результаты измерений"$"Вариант"`.\
Категория выполнимых работ — `r data$"Результаты измерений"$"Категория выполняемых работ"` в `r ifelse(data$"Результаты измерений"$"Температура наружного воздуха" > 10, 'теплый', 'холодный')` период года.

# 4. Рабочие формулы

Параметр охлаждения кататермометра

\begin{align}
  \label{eq:n1:1}
  C_k = \frac{B}{\tau_{\text{ср}} \times \left( \frac{T_1 + T_2}{2} - T \right)} = \frac{B}{\tau_{\text{ср}} \times (36,5 - T)}
\end{align} \begin{flalign*}
    \text{где } B                & \text{ --- постоянная кататермометра $B = 2700 \frac{\text{мДж}}{\text{см}^2}$},            \\
                \tau_{\text{ср}} & \text{ --- среднее время охлаждения кататермометра},                                        \\
                T                & \text{ --- температура воздуха по показаниям сухого термометра } \\
                                 & \text{аспирационного психрометра}, \\
                T_{1}            & \text{ --- начальная температура столбика спирта},                                          \\
                T_{2}            & \text{ --- конечная температура столбика спирта}.                                           \\
\end{flalign*}

Количество отдаваемого излучением тепла \begin{align}
  \label{eq:n2:1}
  Q_{\text{изл}} = K_{\text{изл}} \times S_{\text{изл}} \times (T_{\text{т}} - T_{\text{п}})
\end{align} \begin{flalign*}
    \text{где } K_{\text{изл}} & \text{ --- коэффициент взаимоизлучения одежды},           \\
                               & \text{и окружающих поверхностей, $\frac{\text{кДж}}{\text{м}^2 \times \text{ч} \times \text{град}}$} \\
                S_{\text{изл}} & \text{ --- площадь излучающей поверхности тела человека}, \\
                T_{\text{т}}   & \text{ --- температура тела человека},                    \\
                T_{\text{п}}   & \text{ --- температура поверхности}.                      \\
\end{flalign*}

Коэффициент конвективного теплообмена \begin{align}
  \label{eq:n3:1}
  \alpha = 6,31 \times V^{0,654} + 3,25 \times e^{-1,91V}
\end{align} \begin{flalign*}
    \text{где } V & \text{ --- скорость воздуха (при $V \leqslant 4 \text{м}/\text{с}$)}.  \\
\end{flalign*}

Количество тепла, передаваемого в единицу времени конвекцией \begin{align}
  \label{eq:n4:1}
  Q_{\text{кон}} = \alpha \times S_{\text{кон}} \times (T_{\text{т}} - T)
\end{align} \begin{flalign*}
    \text{где } \alpha         & \text{ --- коэффициент конвективного теплообмена, $\frac{\text{кДж}}{\text{м}^2 \times \text{ч} \times \text{град}}$},  \\
                S_{\text{кон}} & \text{ --- площадь обдуваемой поверхности тела},  \\
                T_{\text{т}}   & \text{ --- температура тела человека},            \\
                T              & \text{ --- температура окружающего воздуха}.      \\
\end{flalign*}

Количество передаваемого испарением тепла \begin{align}
  \label{eq:n5:1}
  Q_{\text{исп}} = K_{\text{исп}} \times S_{\text{исп}} \times (P_{\text{т}} - P_{\text{п}})
\end{align} \begin{flalign*}
    \text{где } K_{\text{исп}} & \text{ --- коэффициент испарительного теплообмена},                       \\
                S_{\text{исп}} & \text{ --- площадь поверхности тела, участвующей в испарении},            \\
                P_{\text{т}}   & \text{ --- парциальное давление насыщенного водяного пара}                \\
                               & \text{при температуре тела человека, кПа},                                \\
                P_{\text{п}}   & \text{ --- парциальное давление водяного пара в окружающем воздухе, кПа}. \\
\end{flalign*}

Плотность водных паров при температуре $T_\text{в}$ и относительной влажности \begin{align}
  \label{eq:n6:1}
  P_\text{п} = \frac{\varphi}{100} \times P_{\text{н}}
\end{align} \begin{flalign*}
    \text{где } \varphi      & \text{ --- относительная влажнсть, \%},                                                   \\
                P_{\text{н}} & \text{ --- парциальное давление насыщенных паров воды при температуре $T_\text{в}$, кПа}. \\
\end{flalign*}

Комплексный показатель дискомфорта \begin{align}
  \label{eq:n7:1}
  E_{\text{д}} = Q_{\text{пр}} - Q_{\text{т}} = Q_{\text{пр}} - Q_{\text{изл}} - Q_{\text{к}} - Q_{\text{исп}}
\end{align} \begin{flalign*}
    \text{где } Q_{\text{пр}} & \text{ --- энергозатраты организма человека, $\text{кДж}/\text{ч}$},  \\
                Q_{\text{т}}  & \text{ --- теплопотери организма, $\text{кДж}/\text{ч}$}.             \\
\end{flalign*}

Суммарные теплопотери \begin{align}
  \label{eq:n8:1}
  Q_\text{т} = Q_\text{изл} + Q_\text{кон} + Q_\text{исп}
\end{align} \begin{flalign*}
    \text{где } Q_\text{изл} & \text{ --- количество отдаваемого излучением тепла, $\text{кДж}/\text{ч}$},                         \\
                Q_\text{кон} & \text{ --- количество тепла, передаваемого в единицу времени конвекцией, $\text{кДж}/\text{ч}$},    \\
                Q_\text{исп} & \text{ --- количество передаваемого испарением тепла, $\text{кДж}/\text{ч}$}.                       \\
\end{flalign*}

# 5. Вычисления

```{r}
#| label: precalculations
тело.температура <- data$"Данные для расчета теплопотерь организма"$"Средневзвешенная температура тела человека"
кататермометр.постоянная <- 2700

теплообмен.испарение.парциальное.давление <- таблица.давление.от.температуры[таблица.давление.от.температуры[[1]] == data$"Результаты измерений"$"Температура воздуха внутри помещения", 2]
if (nrow(теплообмен.испарение.парциальное.давление) == 0) {
  stop("Температура воздуха внутри помещения не табличная")
}
теплообмен.испарение.парциальное.давление <- as.numeric(теплообмен.испарение.парциальное.давление)

тело.энергозатраты <- таблица.энергозатраты[таблица.энергозатраты[[1]] == data$"Результаты измерений"$"Категория выполняемых работ", 2]
if (nrow(тело.энергозатраты) == 0) {
  stop("Категория выполняемых работ не табличная")
}
тело.энергозатраты <- as.numeric(тело.энергозатраты)

кататермометр.сухой.значение.индекс <- which(таблица.влажность[[1]] == data$"Результаты измерений"$"Температура воздуха по показаниям сухого термометра аспирационного психрометра")

кататермометр.влажный.значение.индекс <- which(таблица.влажность[1, ] == data$"Результаты измерений"$"Температура воздуха по показаниям влажного термометра аспирационного психрометра")
кататермометр.влажность <- таблица.влажность[кататермометр.сухой.значение.индекс, кататермометр.влажный.значение.индекс]
if (nrow(кататермометр.влажность) == 0) {
  stop("Влажность не табличная")
}
кататермометр.влажность <- as.numeric(кататермометр.влажность)
```

```{r}
#| label: calculations1

# Вычисления
кататермометр.охлаждение.значение <- кататермометр.постоянная / (data$"Результаты измерений"$"Cреднее время охлаждения кататермометра" * ((data$"Результаты измерений"$"Начальная температура столбика спирта" + data$"Результаты измерений"$"Конечная температура столбика спирта") / 2 - data$"Результаты измерений"$"Температура воздуха по показаниям сухого термометра аспирационного психрометра"))

кататермометр.скорость.воздуха <- approx(таблица.скорость.воздуха[[1]], таблица.скорость.воздуха[[2]], xout = кататермометр.охлаждение.значение)$y

кататермометр.скорость.воздуха <- round(as.numeric(кататермометр.скорость.воздуха), 2)
```

\begin{align*}
    \text{По формуле \eqref{eq:n1:1}: } C_k &= \frac{B}{\tau_{\text{ср}} \times \left( \frac{T_1 + T_2}{2} - T \right)} =  \\
                                            &= \frac{`r кататермометр.постоянная`}{`r data$"Результаты измерений"$"Cреднее время охлаждения кататермометра"` \times \left( \frac{`r data$"Результаты измерений"$"Начальная температура столбика спирта"` + `r data$"Результаты измерений"$"Конечная температура столбика спирта"`}{2} - `r data$"Результаты измерений"$"Температура воздуха по показаниям сухого термометра аспирационного психрометра"` \right)} = \\
                                            &= \frac{`r кататермометр.постоянная`}{`r data$"Результаты измерений"$"Cреднее время охлаждения кататермометра"` \times (`r (data$"Результаты измерений"$"Начальная температура столбика спирта" + data$"Результаты измерений"$"Конечная температура столбика спирта") / 2` - `r data$"Результаты измерений"$"Температура воздуха по показаниям сухого термометра аспирационного психрометра"`)} \\
                                            &= { `r round(кататермометр.охлаждение.значение, 2)` } \frac{\text{мДж}}{\text{см}^2 \times \text{с} \times \text{град}} \\
\end{align*}

```{r}
#| label: calculations2
теплообмен.излучение.коэффицент <- data$"Данные для расчета теплопотерь организма"$"Приведенный коэффициент взаимоизлучения одежды и окружающих поверхностей"
тело.излучение.площадь <- data$"Данные для расчета теплопотерь организма"$"Площадь излучающей поверхности тела человека"

теплообмен.излучение <- теплообмен.излучение.коэффицент * тело.излучение.площадь * (тело.температура - data$"Результаты измерений"$"Температура воздуха по показаниям сухого термометра аспирационного психрометра")
```

\begin{align*}
    \text{По формуле \eqref{eq:n2:1}: } Q_{\text{изл}} &= K_{\text{изл}} \times S_{\text{изл}} \times (T_{\text{т}} - T_{\text{п}}) \\
                                                       &= {`r теплообмен.излучение.коэффицент`} \times {`r тело.излучение.площадь`} \times ({`r тело.температура`} - {`r data$"Результаты измерений"$"Температура воздуха по показаниям сухого термометра аспирационного психрометра"`}) \\
                                                       &= {`r теплообмен.излучение.коэффицент`} \times {`r тело.излучение.площадь`} \times {`r тело.температура - data$"Результаты измерений"$"Температура воздуха по показаниям сухого термометра аспирационного психрометра"`} \\
                                                       &= { `r round(теплообмен.излучение, 2)` } \text{кДж}/\text{ч} \\
\end{align*}

```{r}
#| label: calculations3
теплообмен.конвекция.коэффицент <- 6.31 * кататермометр.скорость.воздуха^0.654 + 3.25 * exp(-1.91 * кататермометр.скорость.воздуха)
```

\begin{align*}
    \text{По формуле \eqref{eq:n3:1}: } \alpha &= 6,31 \times V^{0,654} + 3,25 \times e^{-1,91 \times V}             \\
                                               &= 6,31 \times {`r кататермометр.скорость.воздуха`}^{0,654} + 3,25 \times e^{-1,91 \times {`r кататермометр.скорость.воздуха`}} \\
                                               &= { `r round(теплообмен.конвекция.коэффицент, 2)` } \frac{\text{кДж}}{\text{м}^2 \times \text{ч} \times \text{град}} \\
\end{align*}

```{r}
#| label: calculations4
тело.обдув.площадь <- data$"Данные для расчета теплопотерь организма"$"Площадь обдуваемой поверхности тела человека"

теплообмен.конвекция <- теплообмен.конвекция.коэффицент * тело.обдув.площадь * (тело.температура - data$"Результаты измерений"$"Температура воздуха внутри помещения")
```

\begin{align*}
    \text{По формуле \eqref{eq:n4:1}: } Q_{\text{кон}} &= \alpha \times S_{\text{кон}} \times (T_{\text{т}} - T) \\
                                                       &= `r round(теплообмен.конвекция.коэффицент, 2)` \times `r тело.обдув.площадь` \times `r тело.температура - data$"Результаты измерений"$"Температура воздуха внутри помещения"` \\
                                                       &= `r round(теплообмен.конвекция, 2)` \text{кДж}/\text{ч} \\
\end{align*}

```{r}
#| label: calculations6
теплообмен.испарение.плотность.водных.паров <- кататермометр.влажность / 100 * теплообмен.испарение.парциальное.давление
```

\begin{align*}
    \text{По формуле \eqref{eq:n6:1}: } P_\text{п} &= \frac{\varphi}{100} \times P_{\text{н}} \\
                                                   &= \frac{`r кататермометр.влажность`}{100} \times {`r теплообмен.испарение.парциальное.давление`} \\
                                                   &= `r round(теплообмен.испарение.плотность.водных.паров, 2)` \text{кПа}\\
\end{align*}

```{r}
#| label: calculations5
теплообмен.испарение.коэффицент <- data$"Данные для расчета теплопотерь организма"$"Приведенный коэффициент испарительного теплообмена"
тело.испарение.площадь <- data$"Данные для расчета теплопотерь организма"$"Площадь поверхности тела человека, участвующей в теплоотдаче испарением"
тело.испарение.парциальное.давление <- data$"Данные для расчета теплопотерь организма"$"Парциальное давление насыщенного водяного пара при температуре тела человека"

теплообмен.испарение <- теплообмен.испарение.коэффицент * тело.испарение.площадь * (тело.испарение.парциальное.давление - теплообмен.испарение.плотность.водных.паров)
```

\begin{align*}
    \text{По формуле \eqref{eq:n5:1}: } Q_{\text{исп}} &= K_{\text{исп}} \times S_{\text{исп}} \times (P_{\text{т}} - P_{\text{п}}) \\
                                                       &= {`r теплообмен.испарение.коэффицент`} \times {`r тело.испарение.площадь`} \times ({`r тело.испарение.парциальное.давление`} - {`r round(теплообмен.испарение.плотность.водных.паров, 2)`}) \\
                                                       &= {`r теплообмен.испарение.коэффицент`} \times {`r тело.испарение.площадь`} \times {`r round(тело.испарение.парциальное.давление - теплообмен.испарение.плотность.водных.паров, 2)`} \\
                                                       &= { `r round(теплообмен.испарение, 2)` }  \text{кДж}/\text{ч}\\
\end{align*}

```{r}
#| label: calculations8

теплообмен.потери <- теплообмен.излучение + теплообмен.конвекция + теплообмен.испарение
```

\begin{align*}
    \text{По формуле \eqref{eq:n8:1}: } Q_\text{т} &= Q_\text{изл} + Q_\text{кон} + Q_\text{исп} \\
                                                   &= {`r round(теплообмен.излучение, 2)`} + {`r round(теплообмен.конвекция, 2)`} + {`r round(теплообмен.испарение, 2)`} \\
                                                   &= { `r round(теплообмен.потери, 2)` }  \text{кДж}/\text{ч}\\
\end{align*}

```{r}
#| label: calculations7

теплообмен.дискомфорт <- тело.энергозатраты - теплообмен.потери
```

\begin{align*}
    \text{По формуле \eqref{eq:n7:1}: } E_{\text{д}} &= Q_{\text{пр}} - Q_{\text{т}} = \\
                                                     &= `r тело.энергозатраты`- `r round(теплообмен.потери, 2)` = \\
                                                     &= { `r round(теплообмен.дискомфорт, 2)` }  \text{кДж}/\text{ч}\\
\end{align*}

|  |  |  |  |  |  |
|------------|------------|------------|------------|------------|------------|
| $T, C^{\circ}$ | $V, \text{м}/\text{с}$ | $\varphi, \%$ | $P_\text{нв}, \text{кПа}$ | $P_\text{п}, \text{кПа}$ | $T_\text{п}, C^{\circ}$ |
| `r data$"Результаты измерений"$"Температура воздуха внутри помещения"` | `r кататермометр.скорость.воздуха` | `r кататермометр.влажность` | `r теплообмен.испарение.парциальное.давление` | `r теплообмен.испарение.плотность.водных.паров` | `r data$"Результаты измерений"$"Температура воздуха внутри помещения"` |

: Параметры микроклимата и их производные

|  |  |  |  |  |
|---------------|---------------|---------------|---------------|---------------|
| $Q_\text{изл}, \text{м}^2$ | $F_\text{к}, \text{м}^2$ | $F_\text{исп}, \text{м}^2$ | $K_\text{изл}, \frac{\text{кДж}}{\text{м}^2 \times \text{ч} \times \text{град}}$ | $K_\text{исп}, \frac{\text{кДж}}{\text{м}^2 \times \text{ч} \times \text{Па}}$ |
| `r тело.излучение.площадь` | `r тело.обдув.площадь` | `r тело.испарение.площадь` | `r теплообмен.излучение.коэффицент` | `r теплообмен.испарение.коэффицент` |

: Исходные данные для расчета

|  |  |  |  |
|------------------|------------------|------------------|------------------|
| $Q_\text{изл},\frac{\text{кДж}}{\text{ч}}$ | $Q_\text{к},\frac{\text{кДж}}{\text{ч}}$ | $Q_\text{исп},\frac{\text{кДж}}{\text{ч}}$ | $Q_\text{т},\frac{\text{кДж}}{\text{ч}}$ |
| `r round(теплообмен.излучение, 2)` | `r round(теплообмен.конвекция, 2)` | `r round(теплообмен.испарение, 2)` | `r round(теплообмен.потери, 2)` |

: Теплопотери организма

# Выводы

```{r}
# Функция для анализа микроклимата
analyze_microclimate <- function(temperature, humidity, air_velocity, work_category) {
  # Определение норм в зависимости от категории работ
  if (work_category == "легкая") {
    temp_optimal <- c(22, 24)  # Холодный период
    temp_acceptable <- c(20, 25)
    humidity_optimal <- c(40, 60)
    humidity_acceptable <- c(75, 80)
    air_velocity_optimal <- 0.1
    air_velocity_acceptable <- 0.2
  } else if (work_category == "средняя") {
    temp_optimal <- c(21, 23)
    temp_acceptable <- c(19, 24)
    humidity_optimal <- c(40, 60)
    humidity_acceptable <- c(75, 80)
    air_velocity_optimal <- 0.2
    air_velocity_acceptable <- 0.3
  } else if (work_category == "тяжелая") {
    temp_optimal <- c(19, 21)
    temp_acceptable <- c(17, 23)
    humidity_optimal <- c(40, 60)
    humidity_acceptable <- c(75, 80)
    air_velocity_optimal <- 0.3
    air_velocity_acceptable <- 0.4
  } else {
    return("Неверная категория работ. Введите 'легкая', 'средняя' или 'тяжелая'.")
  }

  # Анализ температуры
  if (temperature >= temp_optimal[1] && temperature <= temp_optimal[2]) {
    temp_status <- "Оптимальная"
    temp_comment <- "Температура воздуха в помещении находится в пределах нормы."
  } else if (temperature >= temp_acceptable[1] && temperature <= temp_acceptable[2]) {
    temp_status <- "Допустимая"
    if (temperature < temp_optimal[1]) {
      temp_comment <- "Температура воздуха в помещении находится на нижней границе нормы."
    } else {
      temp_comment <- "Температура воздуха в помещении находится на верхней границе нормы."
    }
  } else {
    temp_status <- "Не соответствует нормам"
    if (temperature < temp_acceptable[1]) {
      temp_comment <- "Температура воздуха в помещении слишком низкая."
    } else {
      temp_comment <- "Температура воздуха в помещении слишком высокая."
    }
  }

  # Анализ влажности
  if (humidity >= humidity_optimal[1] && humidity <= humidity_optimal[2]) {
    humidity_status <- "Оптимальная"
    humidity_comment <- "Относительная влажность воздуха находится в пределах нормы."
  } else if (humidity <= humidity_acceptable[2]) {
    humidity_status <- "Допустимая"
    humidity_comment <- "Относительная влажность воздуха не попадает в категорию оптимальной, но является допустимой."
  } else {
    humidity_status <- "Не соответствует нормам"
    humidity_comment <- "Относительная влажность воздуха не попадает в категорию оптимальной и допустимой. Следовательно, для обеспечения допустимых значений параметров необходимо снизить относительную влажность."
  }

  # Анализ скорости движения воздуха
  if (air_velocity <= air_velocity_optimal) {
    air_velocity_status <- "Оптимальная"
    air_velocity_comment <- "Скорость движения воздуха в помещении находится в пределах нормы."
  } else if (air_velocity <= air_velocity_acceptable) {
    air_velocity_status <- "Допустимая"
    air_velocity_comment <- "Скорость движения воздуха в помещении ненамного превышает оптимальную. Измеренная скорость является допустимой для постоянных и непостоянных рабочих мест."
  } else {
    air_velocity_status <- "Не соответствует нормам"
    air_velocity_comment <- "Скорость движения воздуха в помещении превышает допустимые значения."
  }

  # Вывод результатов
  cat("Температура: ", temp_status, "\n")
  cat(temp_comment, "\n\n")

  cat("Относительная влажность: ", humidity_status, "\n")
  cat(humidity_comment, "\n\n")

  cat("Скорость движения воздуха: ", air_velocity_status, "\n")
  cat(air_velocity_comment, "\n")
}

# Пример использования функции
analyze_microclimate(temperature = 23, humidity = 50, air_velocity = 0.15, work_category = "легкая")
```

По результатам выполнения данной лабораторной работы были произведены исследования микроклимата помещения и теплопотерь организма.

Температура воздуха в помещении находится на нижней границе нормы, установленной категорией работ «Легкая Iб».

Относительная влажность воздуха не попадает в категорию оптимальной и допустимой. Следовательно, для обеспечения допустимых значений параметров необходимо снизить относительную влажность.

Скорость движения воздуха в помещении ненамного превышает оптимальную. Измеренная скорость является допустимой для постоянных и непостоянных рабочих мест

Посчитав комплексный показатель дискомфорта, мы заметили, что со временем нахождения в данном помещении организм будет получать дополнительное тепло, что приведет к его перегреву (Ед = 179,42 кДж/ч ). Человек, работающий в данном помещении, будет испытывать неудобства. Для достижения комфортных условий нужно изменить параметры микроклимата так, чтобы показатель дискомфорта был примерно равен нулю.
